臺灣臺南地方法院民事判決　　　　　　　95年度訴字第1700號
原　　　告　丙○○
　　　　　　　　　　　　號
訴訟代理人　蔡進欽律師
　　　　　　蘇正信律師
　　　　　　蔡弘琳律師
被　　　告　甲○○
　　　　　　己○○○
　　　　　　辛○○○
　　　　　　乙○○
　　　　　　　　　　　　號
兼　上一人
訴訟代理人　丁○○
被　　　告　戊○○
訴訟代理人　壬○○
上列當事人間請求履行契約事件，經本院於民國96年8月8日言詞
辯論終結，判決如下：
    主  文
原告之訴駁回。
訴訟費用新台幣伍萬玖仟貳佰壹拾貳元由原告負擔。
    事 實 及 理 由
一、原告起訴主張：
   1、原告丙○○與被告甲○○、王李秀琴、丁○○、戊○○、
      郭王美秀及乙○○等人，係被繼承人即訴外人王炎堯之子
      女及配偶，訴外人王炎堯於民國92年9月6日死亡，依法應
      由兩造共同繼承訴外人王炎堯之債權債務關係。但訴外人
      王炎堯於生前即92年8月間即將其所有財產全部贈與原告
      ，經原告允受，並辦理財產過戶手續，惟迄至訴外人王炎
      堯死亡時，僅依上開贈與契約將訴外人王炎堯部分財產即
      臺南縣仁德鄉○○○段634-1、634-10、891、891-2、918
      -1等地號土地5筆辦理所有權移轉登記，由原告借名登記
      於原告之子即訴外人王俊仁名下，尚有坐落同鄉○○段
      503、505、733、492等地號土地4筆尚未辦理過戶。又訴
      外人王炎堯所有坐落臺南縣仁德鄉○○○段891-9地號土
      地，因屬台南生活圈道路系統建設計畫之道路用地，經臺
      南縣仁德鄉公所於92年間予以徵收，訴外人王炎堯應得之
      補償金新台幣（下同）368,854元尚未領取，被告為訴外
      人王炎堯之繼承人，因繼承而有履行贈與契約義務，爰依
      贈與契約、繼承之法律關係提起本件訴訟，並聲明求為判
      決：1、被告等應偕同原告將臺南縣仁德鄉○○段503、50
      5、733、492等地號土地辦理繼承登記後，再移轉所有權
      予原告。2、被告等應偕同原告向臺南縣仁德鄉公所領取
      該所台南生活圈道路系統建設計畫—（台南都會區○○道
      歸仁及仁德）道路工程（仁德段—都市計畫內）工程徵收
      土地之地價補償金368,854元等情。
   2、對被告答辯之陳述：
    (1)訴外人王炎堯於生前將其所有財產贈與原告，並經原告承
      諾，意思表示一致，依民法第153條第 1項及第406條之規
      定，贈與契約業已成立，以上事實並有鈞院93年度家訴字
      第5號民事卷證1份在卷可稽，被告等人仍執陳詞否認贈與
      事實，要非可採。被繼承人王炎堯雖已死亡，惟依繼承法
      律規定，被告等人亦負有偕同原告辦理繼承及移轉登記併
      領取補償金之義務。
    (2)原告因經商之故需往返國內外，惟對母親即被告乙○○之
      照養，多年來未嘗懈怠，舉凡日常生活起居、就醫及安養
      等事，除委由專人即訴外人庚○○等人全天24小時照顧外
      ；在臺期間，亦朝夕隨侍，深恐有未盡之憾，此有原告支
      付各項費用明細表3份可稽。
    (3)原告自95年 7月出國至同年12月18日返國，有中華民國護
      照影本乙份可稽，而被告丁○○係於原告出國期間即95年
      10月間，方將訴外人乙○○接往同住，此一事件業經庚○
      ○於同一時間先行電話通知原告，原告認被告等亦同為人
      子，基於人倫親情，既願意親奉母親，並無不妥，而未加
      制止；況母親與被告丁○○同住後，被告丁○○仍要求原
      告負擔母親之醫療費用，有成大醫院收據5紙為證，堪認
      原告並無棄養母親之行為。
    (4)又原告對訴外人乙○○本即負有扶養之義務，是王炎堯贈
      與財產與原告，是否有將以原告需對乙○○善盡扶養之義
      務作為贈與之負擔，容非無疑。
    (5)參諸民法第412條、第416條第1項及第417條規定，本件縱
      認係附有負擔之贈與，惟贈與人即訴外人王炎堯既已死亡
      ，被告復未舉證證明原告有何得撤銷贈與情事，暨被告已
      經法律賦予取得撤銷權源，自不生撤銷效力。
二、被告則以：
   1、原告一、二十年來長居國外，難以照顧父母，因此父母偶
      有病痛或住院，也都是由被告甲○○、王李秀琴、丁○○
      、戊○○、郭王美秀等兄弟姊妹就近照顧。父母乙○○、
      王炎堯原本住在舊式三合院，平常生活起居還可自理，嗣
      被告乙○○於92年2月18日因胃出血及坐骨神經痛住進臺
      南市立醫院，後來轉到高雄長庚醫院，王炎堯也於同年3
      月18日住院，經高雄長庚醫院檢查才知道罹患肺癌末期，
      因該次相繼病倒且年事已高，需要專人伺候，而老家房間
      小、衛浴又在屋外，輪椅進出不便，所以兄弟才商議搬到
      原告家，同意所有費用支出由4個兄弟平均分攤，嗣因被
      告乙○○與原告不合，於同年7、8月間由被告戊○○接回
      高雄居住，直到同年9月初訴外人王炎堯病危，才又載被
      告乙○○回原告家，故訴外人王炎堯不可能認為被告甲○
      ○、王李秀琴、丁○○、戊○○、郭王美秀等不孝，而將
      財產全部贈與原告。又訴外人王炎堯到往生都不知道自己
      會交代遺囑，贈與之事顯係原告編造。
   2、92年8月，原告見訴外人王炎堯病情加重，同月12日便到
      戶政機關申請訴外人王炎堯之印鑑證明，並與訴外人庚○
      ○暗中開始計劃進行訴外人王炎堯土地移轉之事，首先安
      排原告的公司會計張婉雯拿戶政申請書給訴外人王炎堯簽
      名，訴外人張婉雯在法庭供述原告曾叫伊拿委託書給訴外
      人王炎堯簽名，伊不知道文件內容，伊到公司二樓訴外人
      王炎堯的房間，原告隨後跟來，伊拿到委託書時是完全空
      白的，第一個寫上去的是訴外人王炎堯的簽名，原告沒有
      告訴伊該張是什麼用途，事後原告叫伊填寫旁邊的資料才
      知道文書的內容等語。而當時訴外人王炎堯病得很痛苦，
      也不知道要簽什麼，印鑑證明的取得顯有問題。92年8月
      13 日原告去南非，8月14日王炎堯住院，17日所有子女在
      醫院商討準備父親後事事宜，訴外人庚○○當場打電話去
      南非，原告堅持反對辦出院，以適逢農曆7月民間習俗忌
      諱為由，希望拖到8月，但被告等人卻不知道隔天8月18日
      ，原告已經委託代書在進行王炎堯土地移轉之事，9月5日
      完成登記，而王炎堯在9月6日過世，由於登記過程十分匆
      促，時間點令人懷疑。而訴外人王炎堯過世後2天，被告
      等才知道原告將父親財產偷過繼給自己兒子王俊仁，原告
      只說訴外人王炎堯財產要給他，卻提不出實體證據，沒有
      任何遺囑、文字錄音或具有公信力的證人，草率粗糙，實
      在讓人難以信服，顯係原告及訴外人張秀姿利用王炎堯病
      危之際，盜用王炎堯之印鑑章，盜取土地所有權狀，共同
      偽造土地買賣契約書及贈與契約書，並持向台南縣歸仁地
      政事務所申辦不動產移轉登記，將前開系爭土地於92年9
      月5日全數移轉登記至原告之子王俊仁名下。又王炎堯財
      產既然要給原告，為何原告卻登記給原告之子王俊仁？可
      見兩人意思表示不一致，且92年8月18日辦理土地移轉登
      契約書，王炎堯住院，王俊仁身在南非，雙方沒有簽名也
      沒有委託書，代書也沒再確認，贈與行為不成立。
   3、原告稱92年5、6月間訴外人王炎堯就說要把全部財產給原
      告，何以從來沒聽王炎堯跟任何一個子女提起過？況如為
      避免紛爭，則事前為何不通知所有兄弟姊妹回去，由訴外
      人王炎堯親自當場宣布？又原告稱92年8月7日當天，訴外
      人王炎堯說要把其財產給原告，而原告則說兒子每個人都
      有責任輪，而且其死後，法律規定每個人都可以分，但訴
      外人王炎堯說沒有關係，其都給原告，原告可以叫代書來
      辦，但其死後，原告要拜他，母親要照顧；及證人庚○○
      在法庭上陳稱：因為其他兄弟姊妹都不孝，所以父親要將
      財產贈與原告，但是要照顧母親等語。意即表示訴外人王
      炎堯之所以將財產贈與原告之負擔條件，即是要求原告要
      照顧母親，原告既然訴諸法律，就該依法強制執行原告必
      需履行贈與契約之負擔。依原告所訴：父親生前表示將母
      親託付與原告，是希望原告照顧母親一輩子，直到終老，
      不是3年或4年，而原告自己也承認，因為經商必須往返國
      內外兩地，於95年7月出國，至同年12月18日返國，由此
      可見原告根本無法照顧母親，原告雖聲稱委由專人即訴外
      人庚○○全天24小時照顧母親，但被告等人經鄰居通報趕
      到原告住所時，卻無人在家，僅留下一個不良於行，完全
      沒有行為能力的母親在家裡，原告沒有善盡責任已造成母
      親的傷害，不顧母親安危，遺棄母親確定已成事實，由此
      贈與雖已成立，但如一方背信，不遵守承諾之行為，則他
      方得撤銷贈與契約。因此被告等得依民法第412條、第408
      條及416條之規定撤銷贈與契約，請求原告返還所受之贈
      與等語，資為抗辯。並聲明求為判決：原告之訴駁回。
三、本件經本院整理及調查證據後，兩造對下列事項均無爭執：
   1、坐落臺南縣仁德鄉○○○段634-1（面積777平方公尺，權
      利範圍全部）、634-10（面積 103平方公尺，權利範圍全
      部）、891（面積157.33平方公尺，權利範圍 3分之1）、
      891-2（面積737平方公尺，權利範圍全部）、 918-1（面
      積14.33平方公尺，權利範圍3分之1）、891-9（面積 152
      平方公尺，權利範圍3分之1）等地號土地 6筆，以及坐落
      同鄉○○段503（面積92.07平方公尺，權利範圍3分之1）
      、505（面積92.07平方公尺，權利範圍3分之1）、733（
      面積623.18平方公尺，權利範圍3分之1）、492（面積183
      .15平方公尺，權利範圍全部）等地號土地4筆，原均為訴
      外人王炎堯所有。惟坐落臺南縣仁德鄉○○○段 634-1、
      634-10、891、891-2、918-1等地號土地5筆，已於92年 9
      月 5日分別以買賣及贈與為由，移轉登記為訴外人即原告
      之子王俊仁所有，嗣訴外人王炎堯於92年9月6日死亡，遺
      有繼承人即配偶乙○○、長男甲○○、長女己○○○、次
      男丁○○、四男丙○○（即原告）、五男戊○○、次女郭
      王美秀等7人。
   2、訴外人王炎堯死亡後，被告丁○○、戊○○、王李秀琴、
      辛○○○等 4人即於92年11月12日以渠等繼承權遭受侵害
      為由，向訴外人王俊仁起訴請求其應將坐落臺南縣仁德鄉
      ○○○段634-1、634-10、891、891-2、918-1等地號土地
      5筆，於92年9月 5日所為之所有權移轉登記塗銷，並應將
      上開 5筆土地移轉登記為訴外人王炎堯之繼承人公同共有
      ，然經本院以93年度家訴字第 5號判決認定因訴外人王炎
      堯生前已明確表示將其全部財產贈與原告，於經原告領受
      並將上開 5筆土地借名登記為其子即訴外人王俊仁所有，
      則上開 5筆土地已非訴外人王炎堯之遺產，被告前揭請求
      自屬無據，故駁回被告丁○○等 4人之訴，嗣因被告丁○
      ○等 4人未予上訴而告確定。
   3、又被告丁○○、戊○○、王李秀琴、辛○○○等 4人於提
      起上開民事訴訟之同時，另向臺灣臺南地方法院檢察署告
      訴原告、訴外人王俊仁、張秀姿（辦理上開 5筆土地過戶
      之代書）等3人，謂彼等意圖為自己不法之所有，彼此勾
      串及利用訴外人王炎堯病危之際，盜用訴外人王炎堯之印
      鑑章、盜取土地所有權狀，共同偽造土地買賣及贈與契約
      書，並持向地政事務所申辦不動產移轉登記而將上開5筆
      土地於92年9月5日全數移轉登記至訴外人王俊仁名下，則
      彼等顯然涉有竊盜、偽造文書等罪嫌等語，惟經該署檢察
      官偵查後，以93年度偵字第3704號謂彼等罪證不足而為不
      起訴處分在案（雖經被告聲請再議，復經同署檢察官以93
      年度偵續字第97號不起訴處分）；嗣原告、訴外人張秀姿
      即反制被告丁○○等4人誣告，另向臺灣臺南地方法院檢
      察署提出告訴，然經該署檢察官以93年度偵字第7985號認
      定罪證不足而為不起訴處分。
   4、至訴外人王炎堯所有上開坐落臺南縣仁德鄉○○○段891-
      9 地號土地，因該地屬台南生活圈道路系統建設計畫之道
      路用地，業經臺南縣仁德鄉公所於92年間予以徵收，訴外
      人王炎堯應得之補償金為 368,854元，然因訴外人王炎堯
      死亡，其徵收補償金業經仁德鄉公所辦理保管中。
   5、以上事實，有原告提出之訴外人王炎堯之原始全戶謄本、
      除戶謄本、繼承系統表各1份、土地登記謄本4份、臺南縣
      仁德鄉工程徵收土地地價補償清冊 1份、本院93年度家訴
      字第5號民事判決1份、臺灣臺南地方法院檢察署檢察官93
      年度偵字第3704號、93年度偵續字第97號不起訴處分書各
      1 份在卷可稽，復經本院依職權調取本院93年度家訴字第
      5 號民事卷全卷、臺灣臺南地方法院檢察署檢察官93年度
      偵字第3704號偵查卷全卷核閱屬實，則此等事實自堪信為
      真實。
四、茲兩造有爭執者厥為：
   1、訴外人王炎堯與原告間有無就訴外人王炎堯所有財產及現
      金達成贈與之合意？
   2、如果王炎堯與原告之間確有達成贈與之合意，該贈與是否
      為附負擔之贈與？而原告是否因未履行負擔，致王炎堯之
      繼承人得撤銷該贈與契約？
   3、又訴外人王炎堯之繼承人（除原告外）得否依民法第 408
      條第1項規定，撤銷上開贈與契約？分述如下。
五、按當事人互相表示意思一致者，契約即為成立。稱贈與者，
    謂當事人約定，一方以自己之財產無償給與他方，他方允受
    之契約，民法民法第153條第1項、第406條分別定有明文。
    查原告主張訴外人王炎堯與原告間就訴外人王炎堯所有財產
    及現金已達成贈與之合意，被告則否認原告主張之事實，並
    以前詞置辯。本院查：
   1、原告聲請訊問之證人即原告助理林冠岑（原名庚○○）於
      本院審理時證稱：「王炎堯在醫院或家裡已經提過好幾次
      要將財產全部給原告。但是原告都沒有去行動，王炎堯也
      沒有積極的找人來辦理，都只是說說而已，直到有一次大
      家協調好，說要輪流照顧父母親，輪到老二要照顧的時候
      ，丁○○說他沒有辦法照顧，要把父母親送到舊家去，三
      餐再拿飯去給他們吃，王炎堯聽到不高興，就不同意去舊
      家，所以才繼續留在原告家裡，王炎堯等丁○○離開後，
      就對我及原告說不要再輪流照顧，他要留在原告家裡，如
      果在這裡死了，他會保佑你們。原告說如果你死亡後，財
      產還是要照分，王炎堯說不用了，全部都過戶給你就好了
      ，隔幾天原告就找代書張秀姿來，該名代書是原告透過華
      南銀行職員介紹認識的，王炎堯就給代書他的身分證、印
      章，王炎堯就對代書說你將我的財產全部過戶給原告。‧
      ‧（問：王炎堯是否只說全部要過戶給原告而已？）是的
      ，王炎堯並沒有說他的財產有哪些，當時代書只跟他問說
      是否全部，王炎堯回答說是全部，但雙方都沒有提起哪些
      財產。我也不清楚王炎堯有哪些財產。」等語（見本院96
      年3月13日言詞辯論筆錄）；另前案即本院93年度家訴字
      第5號被告對原告所提分割遺產民事訴訟事件中，證人即
      訴外人王炎堯之看護杜佳芬亦證稱：「阿公說不孝子財產
      不要給他們，有說過財產要給丙○○‧‧」；證人張秀姿
      復證稱：「他（指丙○○）說他父親要把土地過戶給他，
      他要我去申請一些資料，計算稅金多少錢，當天他有把過
      戶明細告訴我，一共是9筆，另有1筆分割，總數應是10筆
      ，最後只有過戶其中6筆。（問：‧‧有無確認土地所有
      權人王炎堯是否有過戶土地的真意？）我問王炎堯說是否
      要將全部的土地過戶給兒子（指著丙○○），王炎堯點頭
      說對，我沒有說詳細的土地地號，只說全部，王炎堯只說
      要過戶，並沒有說贈與或買賣，我也跟王炎堯說稅金的事
      ，王炎堯說愈省愈好，所以我們用節省稅金的方式，我當
      天沒有跟他說一部分用贈與，一部分用買賣，等到我拿資
      料要辦移轉登記時，我有告訴丙○○，說一部分要用買賣
      ，一部分要用贈與。」等語（見該案93年3月25日言詞辯
      論筆錄），其證詞互核大致相同，足認訴外人王炎堯將名
      下所有之不動產贈與原告之意思甚為明確，而訴外人王炎
      堯與原告間所成立之贈與契約，為諾成契約，於互相表示
      意思一致時契約即為成立，被告謂其間未有書面契約存在
      ，彼等間之贈與契約自始無效云云，顯有誤會。是以原告
      主張訴外人王炎堯生前在不同之場合多次表示將名下所有
      之不動產贈與給丙○○，且經原告承諾並共同委任代書張
      秀姿辦理移轉登記之事實，應屬可採。
   2、又被告丁○○、戊○○、王李秀琴、辛○○○等 4人向臺
      灣臺南地方法院檢察署告訴原告、訴外人王俊仁、張秀姿
      等 3人，謂彼等意圖為自己不法之所有，彼此勾串及利用
      訴外人王炎堯病危之際，盜用訴外人王炎堯之印鑑章、盜
      取土地所有權狀，共同偽造土地買賣及贈與契約書，並持
      向地政事務所申辦不動產移轉登記，而將上開 5筆土地於
      92年9月5日全數移轉登記至訴外人王俊仁名下，則彼等顯
      然涉有竊盜、偽造文書等罪嫌等語，惟經該署檢察官偵查
      後，以93年度偵字第3704號謂彼等罪證不足而為不起訴處
      分在案（雖經被告聲請再議，復經同署檢察官以93年度偵
      續字第97號不起訴處分）等情，已為兩造前揭不爭執事項
      所述，而檢察官前揭二度不起訴處分書內，均一再清楚表
      明渠等依據證人庚○○、杜佳芬、張宛雯（原告所營僑泰
      公司之會計）之證述情節，互核相符，堪信原告與訴外人
      王炎堯間確有達成贈與財產合意，且訴外人張秀姿係經彼
      二人委託將訴外人王炎堯之部分財產移轉登記至原告之子
      即訴外人王俊仁名下，且移轉當時訴外人王俊仁因人不在
      國內而毫無所悉，難認渠等有何犯罪嫌疑，此外，復查無
      其他積極證據足認原告、訴外人王俊仁、張秀姿等人有被
      告所指涉之竊盜、偽造文書犯行，故予以不起訴處分等語
      ，亦經本院核閱屬實。詎被告於本院審理時，復援以前揭
      相同事由提出答辯，然被告迄至本院言詞辯論終結之際，
      均未能提出新的證據資料以供本院審酌，則渠等一再陳稱
      原告有盜用印章、盜取土地所有權狀、偽造文書、行使偽
      造文書等行為云云，實屬陳詞，自無可採。
   3、綜前觀之，被告辯稱原告與訴外人王炎堯間絕無贈與之要
      約或承諾，縱認雙方有成立贈與合意，但訴外人王炎堯並
      無留下任何書面證據以明其事，故該贈與亦不生效力云云
      ，要無足取，是則原告主張訴外人王炎堯生前已明確表示
      將全部不動產贈與給原告，贈與契約業已成立等情，核與
      前揭證據資料相符，足堪認定。
六、次按贈與附有負擔者，如贈與人已為給付而受贈人不履行其
    負擔時，贈與人得請求受贈人履行其負擔，或撤銷贈與，民
    法第412條定有明文。惟主張贈與契約附有負擔者，應就此
    項有利事實負其舉證責任。又附有負擔之贈與，係指贈與附
    有約款，使受贈人負擔應為一定給付之債務者而言。必贈與
    契約附有負擔約款，而受贈與人於贈與人已為給付後不履行
    其負擔時，贈與人始得依民法第412條第1項之規定撤銷其贈
    與（最高法院92年度台上字第436號判決要旨參照）。依此
    ，贈與契約附有負擔者，該項負擔係使受贈人有為一定給付
    之義務而言，是以該等給付應屬具體、確定、可能且可執行
    等特性存在，且贈與契約一旦成立生效後，贈與人始另附加
    要求受贈人負擔一定給付者，除係經契約當事人合意將無負
    擔之贈與變更為附有負擔之贈與外，受贈與人縱於贈與人已
    為給付後，不履行其負擔，贈與人自不得依民法第412條第1
    項規定撤銷其贈與。查被告另抗辯縱認訴外人王炎堯有贈與
    財產予原告意思，然依據證人庚○○於本院93年度家訴字第
    5號民事事件之證述情節所述，訴外人王炎堯贈與原告時，
    有要求原告應於死後祭拜訴外人王炎堯，並照顧母親乙○○
    等語，則訴外人王炎堯所為之贈與，係屬附負擔之贈與，惟
    原告因經商經常往返臺灣、南非兩地，原告在國外期間，曾
    因外傭逃跑，致母親即被告乙○○獨自在家，經鄰居通報，
    被告等才發現母親獨自在家，倒在床底下全身發抖，原告根
    本未遵守照顧母親之承諾，則上開贈與契約應得撤銷等情，
    則為原告所否認，陳稱訴外人王炎堯所為之贈與並未附有負
    擔，縱認伊依約應負照顧母親之責，但被告丁○○係於原告
    出國期間即95年10月間，方將訴外人乙○○接往同住，況訴
    外人乙○○與被告丁○○同住後，被告丁○○仍要求原告負
    擔母親之醫療費用，故原告並無棄養母親之行為等語。本院
    查：
   1、證人林冠岑即庚○○於本院93年度家訴字第5號民事事件
      之證述係謂：「父親節前一天下五一點多丙○○有聯絡丁
      ○○過來丙○○家中二樓王炎堯的房間，丁○○說輪到他
      照顧，但是他要嫁女兒沒有讓王炎堯回家，所以他就回去
      清舊厝給王炎堯住，外勞跟過去，三餐送過去，講完以後
      ，王炎堯不講話，丁○○就離開了，王炎堯叫我把丙○○
      叫進來，當時，王炎堯坐在床舖上，我人站在床舖旁邊，
      王炎堯拉著丙○○的手，丙○○站在王炎堯的前面，王炎
      堯說我不要讓他們輪，我要在你這裡，我要把財產和現金
      都給你，我若死了，你不用怕，我會保佑你，當時丙○○
      有同意要接受財產，但丙○○說兒子每個人有責任輪，而
      且你死後，法律規定兒子每個人都可以分，王炎堯說沒有
      關係，我都給你，你可以叫代書來辦，但是我死後你要拜
      我，母親要照顧，丙○○說你這樣說，我就這樣辦。」等
      語（見本院前揭民事卷），是觀諸證人前揭證述情節，訴
      外人王炎堯係因被告丁○○對待父母遠不如對待自己子女
      來得用心，而感到心灰意冷，並堅定其贈送財產予原告之
      決心，雖原告承諾後，亦即贈與契約成立且生效後，訴外
      人王炎堯另囑咐原告應於其身後擔負祭拜工作，以及照顧
      母親等語，然此僅屬訴外人王炎堯在病危時交代原告應盡
      為人子孝道之道德上叮嚀，並非即可認訴外人王炎堯有以
      原告需對被告乙○○善盡扶養之義務作為贈與之負擔的意
      思，且此與贈與契約所附之負擔必需限於一定之給付，亦
      即需屬具體、確定、可能、可執行之給付顯不相當，是觀
      諸被告所引證人林冠岑前揭證述情節，尚難認訴外人王炎
      堯與原告間所成立之贈與契約，係屬民法第412條第1項所
      指之附負擔之贈與。
   2、且查，訴外人王炎堯及被告乙○○原本住在舊式三合院，
      平常生活起居還可自理，嗣因乙○○於92年2月18日因胃
      出血及坐骨神經痛住進臺南市立醫院，後來轉到高雄長庚
      醫院，王炎堯也於同年3月18日住院，經高雄長庚醫院檢
      查才知道罹患肺癌末期，因該次相繼病倒且年事已高，需
      要專人伺候，而老家房間小、衛浴又在屋外，輪椅進出不
      便，所以兄弟才商議搬到原告家居住之事實，為兩造所不
      爭，是以訴外人王炎堯及被告乙○○在該段時間係住在原
      告家中，由原告負主要照照顧責任之事實，應可認定。縱
      原告因經商之故，無法親自照顧父母，有時需委由他人代
      為照顧，尚難即據此認定原告對於父母之照顧有所疏怠。
      抑且，訴外人王炎堯於92年9月6日因病亡故後，確由原告
      一人擔負起照顧被告乙○○生活一切所需之責任，直至95
      年10月間被被告丁○○接走為止等情，亦據證人林冠岑證
      述明確（即原告委請證人林冠岑及外勞等人協助照顧被告
      乙○○，見本院前揭言詞辯論筆錄）。再者，原告因經商
      之故曾於95年7月出國直至同年12月18日始行返國，有原
      告提出被告並無爭執之中華民國護照影本乙份在卷可稽，
      則被告丁○○實係利用原告出國期間即95年10月間（即本
      件訴訟起訴之際），方將被告乙○○接往同住，如被告等
      人果有照顧母親之心力及堅定意願，何以訴外人王炎堯於
      92年間亡故後，仍任令其母繼續由彼等所稱與「母親相處
      不睦」之原告照顧母親達3年之久，待至被告於本件訴訟
      期間接走母親至其「保護」之下後，才任意指責原告未盡
      照顧母親之責？是則被告乙○○此際地位，實屬兩造訴訟
      之籌碼！且被告乙○○自95年起，即有老人失智症、躁鬱
      幻想症、坐骨神經痛等病症，時有幻覺、大小便失禁等情
      況，亦據證人林冠岑證述明確，並有台南市立醫院以96年
      4月17日南市醫字第0960000241號函覆之就醫摘要在卷可
      稽，參諸當時照顧被告乙○○之外勞早已逃逸，照顧工作
      主要落在尚須兼顧公司業務之助理即證人林冠岑身上，本
      難強令其24小時隨侍在側，則被告所稱其於95年10月間必
      須接走母親之情狀，即未必為向來被告乙○○之照顧現況
      （亦即可能適巧照顧者有要務於短時間離開，也可能被告
      乙○○躁鬱幻想症發作等皆有可能發生，不能專以眼前見
      證者為唯一憑據），更無論被告就其母乙○○於95年10月
      間確存有顯然疏於照顧之情狀，亦未經舉證以實其說，則
      其僅以接走被告乙○○改由渠等照顧為由，指責原告未盡
      人子責任，實嫌速斷，益有進者，被告乙○○與被告丁○
      ○同住後，被告丁○○仍要求原告負擔被告乙○○之醫療
      費用等情，亦有原告提出被告均無爭執之成大醫院收據5
      紙為證，則被告另抗辯原告棄養其母乙○○，另依民法第
      416條第1項第1款規定，亦構成撤銷贈與契約之事由云云
      ，亦屬無據。
七、再按贈與物之權利未移轉前，贈與人得撤銷其贈與。其一部
    已移轉者，得就其未移轉之部分撤銷之，民法第408條第1項
    定有明文。查原告主張訴外人王炎堯依贈與契約僅將臺南縣
    仁德鄉○○○段634-1、634-10、891、891-2、918-1等地號
    土地5筆辦理所有權移轉登記並借名登記於原告之子王俊仁
    名下，尚有坐落同鄉○○段503、505、733、492等地號土地
    4筆未辦理過戶，及訴外人王炎堯所有坐落臺南縣仁德鄉○
    ○○段891-9地號土地，因該地屬台南生活圈道路系統建設
    計畫之道路用地，經臺南縣仁德鄉公所於92年間予以徵收，
    訴外人王炎堯應得之補償金368,584元尚未領取，然訴外人
    王炎堯既已死亡，被告既為訴外人王炎堯之繼承人，就上開
    剩餘未移轉之財產，自負有履行前揭贈與契約之義務等情，
    則為被告所否認，辯稱：縱贈與屬實，被告亦得依民法第
    408條之規定，就未移轉之部分予以撤銷，故原告不得請求
    被告履行前揭贈與契約等語。本院查：
   1、按贈與物之一部已移轉者，得就其未移轉之部分撤銷之，
      係基於贈與之無償性，讓贈與人在未完全履行之前，有機
      會再次審度是否要繼續此一不利之契約，如果贈與人改變
      原先之想法，則容許贈與人任意撤銷該契約，不須任何理
      由。惟贈與之撤銷主體應為贈與人，系爭贈與契約之贈與
      人王炎堯已死亡，是否得由其繼承人撤銷贈與，不無疑問
      ？民法第195條第2項就被害人人格法益此等專屬權受侵害
      之損害賠償請求權，明定不得讓與或繼承，惟贈與之撤銷
      權是否亦不得讓與？查民法第195條第2項係就人格法益受
      侵之規定，具高度屬人性，故法律不許讓與或繼承，而贈
      與行為係以財產移轉為目的之契約，屬財產行為，並無高
      度屬人性，故贈與之撤銷權，應屬得為繼承之標的。則本
      件贈與契約，贈與人即訴外人王炎堯死亡，由其繼承人繼
      承此贈與契約自無疑義，故若全體繼承人同意撤銷贈與，
      該贈與契約即因撤銷而不生效力，受贈人就未移轉部分，
      不得請求贈與人之繼承人履行。
   2、查本件贈與人之繼承人即原、被告等人，原告為受贈人兼
      繼承人，為利害關係人，蓋其既已提起本件訴訟請求贈與
      人之繼承人履行贈與契約，自不可能同意撤銷，不宜將之
      計入全體同意之部分。次查，被告甲○○、己○○○、丁
      ○○、戊○○、郭王美秀等人均已到院表明撤銷贈與契約
      之意思表示，有本院96年5月8日、6月5日言詞辯論筆錄在
      卷可稽。至被告乙○○，因患有老年痴呆等病症，依臺南
      市立醫院就醫摘要記明：「病人於95年3月2日開始於本院
      神經科就診，依據病歷上記載之家屬轉述的病人症狀為記
      憶力差、有幻覺（例如錶被偷走）和威脅要燒家的行為。
      經藥物治療後，95年9月13日有病歷記載：病人仍可回答
      簡單的問題（例如幾歲、多少個兒子、女兒）。依病歷記
      載和家屬當時的描述，該病會影響語言及意識表達。」等
      語，有該院前揭函文在卷可佐，是故，被告乙○○可否為
      同意撤銷之意思表示，不無疑問，惟經本院於96年6月5日
      言詞辯論程序公開訊問被告乙○○：「（問：妳先生是否
      為王炎堯？）點頭。（問：妳先生是否過世？）點頭。（
      問：先生過世時，是不是有留下遺產？）有的。（問：妳
      先生過世時，部分遺產未辦理過戶，剩餘五筆土地是否要
      繼續贈與丙○○？）我不知道。（問：這五筆土地是要留
      下來給其他孩子還是要給丙○○？）都點頭。（問：這五
      筆土地是否都要留給其他的兒子與女兒？）點頭（問：你
      的意思是否每個小孩都有分到遺產？不要單獨分給特定的
      人？）點頭。我希望每個孩子都可以分到遺產。（問：這
      些遺產全部都給丙○○是否同意？）我希望每一個人都分
      得遺產。（問：如果把財產單獨分給丙○○你是否同意？
      ）我不同意。」等語觀之，從其對其夫姓名、亡故、有遺
      留財產等情可以清楚應對可知，被告乙○○對周遭事物尚
      有足夠之認識能力，雖礙於被告乙○○年事已高，表達能
      力或有問題，其雖未直言撤銷贈與，但已明白表示不同意
      把財產單獨分給原告，而係希望每個子女都可以分到財產
      ，應可認定被告乙○○係同意撤銷贈與契約，則被告等主
      張依民法第408條第1項後段規定撤銷訴外人王炎堯與原告
      間尚未移轉之部分之贈與契約，即屬有據。
八、綜上所述，被告即訴外人王炎堯之繼承人（除原告外）既已
    依民法408條第1項後段之規定撤銷訴外人王炎堯所有財產中
    尚未移轉部分之贈與契約，則訴外人王炎堯與原告間於92年
    間所訂定之贈與契約中，關於尚未移轉所有權部分者即因贈
    與人撤銷贈與而失其效力。從而，原告依據繼承、贈與之法
    律關係，請求被告應偕同原告將訴外人王炎堯剩餘未移轉之
    財產即臺南縣仁德鄉○○段503、505、733、492等地號土地
    辦理繼承登記後，再移轉所有權予原告及應偕同原告向臺南
    縣仁德鄉公所領取該所台南生活圈道路系統建設計畫—（台
    南都會區○○道歸仁及仁德）道路工程（仁德段—都市計畫
    內）工程徵收土地之地價補償金368,584元等情，為無理由
    ，應予駁回。
九、本件第一審裁判費59,212元，應由敗訴之原告負擔，本院併
    依職權宣告之。
十、據上論結，本件原告之訴為無理由，依民事訴訟法第78條第
    1項前段、第87條第1項，判決如主文。
中　　華　　民　　國　　96　　年　　8 　　月　　21　　日
                  民事第三庭    法　官　林彥君
以上正本係照原本作成
如對本判決上訴，須於判決送達後20日內向本院提出上訴狀
中　　華　　民　　國　　96　　年　　8 　　月　　21　　日
                                書記官　張豐榮
